【裁判字號】    92,判,1741
【裁判日期】    921211
【裁判案由】    有關土地事務
【裁判全文】
最  高  行  政  法  院  判  決                  九十二年度判字第一七四一號
    上  訴  人  庚○○○
                甲○○
                丁○○
                戊○○
                丙○○
                乙○○
    兼右六人共同訴訟代理人
                己○○
    被 上訴 人  苗栗縣政府
    代  表  人  辛○○
右當事人間因有關土地事務事件，上訴人對於中華民國九十一年九月二十四日臺中高
等行政法院九十一年度訴字第四九七號判決，提起上訴，本院判決如左：
    主  文
上訴駁回。
上訴審訴訟費用由上訴人負擔。
    理  由
一、本件上訴人在原審起訴主張：(一)、上訴人請求被上訴人調處分割共有物土地之法
    律依據：1.程序上申請權：土地法第三十四條之一第六項。土地法第三十四
    條之二。不動產糾紛調處作業規定第一、三、四、五點。內政部九十年五月
    十四日台內地字第九○○六七八七號函。本件上訴人等人於九十一年一月三日向
    被上訴人申請調處分割共有土地，被上訴人根本未依前揭規定通知當事人到場調
    處或瞭解，即逕函知不准辦理，在程序上即已違法。2.實體上請求權：政府在實
    施耕者有其田期間放領之耕地，以戶長名義或家屬一人名義代表承領，而由各當
    事人分管分耕者，得為分割：內政部七十三年十一月六日台七三內地字第二六
    四九三一號函：「關於戶長及其家屬共居期間共同耕作之公、私有耕地，嗣於政
    府放領耕地時，以戶長名義代表承領，但由各當事人分管分耕，經協議由各人分
    別取得其現耕地部分所有權者，為配合憲法所定扶植自耕農基本國策，兼顧其在
    農業發展條例公布施行前已就該耕地分管分耕之事實，應准予辨理分割。」。
    內政部八十九年六月二十八日台八九內地字第八九○八八四三號函：「關於政府
    於實施耕者有其田期間放領耕地時，以戶長名義或家屬一人名義代表承領，但由
    各當事人分管分耕，經協議由各人分別取得其現耕地部分所有權者，得否准予分
    割疑義乙案，查農業發展條例第十六條第七款已明定『其他因執行土地政策、農
    業政策或配合國家重大建設之需要，經中央主管機關專案核准者，得為分割。』
    本部七十三年十一月六日台七三內地字第二六四九三一號之函釋，係屬執行土地
    政策所作之分割釋示，該函規定仍繼續適用。請查照。」。本件苗栗縣苑裡鎮○
    ○段一二二六之一、一二八一、一二八一之一、一二八二、一二八二之一、一二
    九○、一二九一、一三八八地號土地於八十二年六月八日重劃前，為苗栗縣苑裡
    鎮○○段社苓小段五九一地號一筆土地，乃徐玉騰與徐玉驥共同承租耕作，以徐
    玉騰名義代表承領，而為分管分耕，完全符合上開內政部兩號函釋之情形，惟被
    上訴人與訴願機關竟以土地所有權人登記為徐玉騰而認定土地為徐玉騰單獨所有
    ，並非共有土地，拒不受理調處分割，其認事用法自有違誤。(二)、本件請求並無
    一事不再理之疑慮，更從未經實體上為審判：1.上訴人等人向被上訴人為本件申
    請之前，雖上訴人己○○一人曾於八十二年六月二十一日以自己名義起訴，上訴
    人七人亦於八十二年九月二十一日起訴，惟該兩件訴訟請求權基礎，均係基於已
    故徐玉驥於四十三年與徐玉騰書立「分鬮書」而得請求徐玉騰移轉土地所有權登
    記之法律關係而為，與本件上訴人係基於請求分割共有物之請求權基礎並不相同
    ，且各該歷次訴訟均因程序上理由而遭駁回，皆未為實體上裁判。2.上訴人於九
    十年二月十四日向台灣苗栗地方法院起訴請求就上訴人與徐玉騰共有之上開系爭
    土地移轉所有權案件，於言詞辯論前撤回起訴，依民事訴訟法第二百六十三條規
    定，視同未起訴。是以，上訴人提起本件請求調處分割共有物，並無一事不再理
    之疑慮，更從未受實體上之裁判。(三)、上訴人等人與徐玉騰「實質上共有」苗栗
    縣苑裡鎮○○段一二二六之一、一二八一、一二八一之一、一二八二、一二八二
    之一、一二九○、一二九一、一三八八地號計八筆土地，有事實上與法律上理由
    ：1.被上訴人於八十二年六月八日辦理土地重劃前，目前編定為苗果縣苑裡鎮○
    ○段一二二六之一、一二八一、一二八一之一、一二八二、一二八二之一、一二
    九○、一二九一、一三八八地號等八筆土地，都是編定為苗果縣苑裡鎮○○段社
    苓小段五九一地號一個地號土地，此為徐玉騰與徐玉驥於四十二年共同承領、各
    自繳交半數承領地價款而以徐玉騰名義辦理承領所有權登記之土地，應為徐玉騰
    與徐王驥兩人共有，並有分管分耕之事實。嗣徐玉騰與徐玉驥於四十三年書立「
    分鬮書」，兄弟分家，該五九一號中之○．五一二四公頃土地分歸徐玉驥所有，
    同時約定徐玉騰應於兄弟兩人共同繳清承領地價款而可移轉承領土地所有權時，
    徐玉騰即應將分歸徐玉驥之土地移轉所有權登記與徐玉驥。但徐玉騰屆期竟拒不
    為之，致徐玉驥於六十七午六月五日起訴請求其移轉登記，惟該五九一號中之○
    ．五一四二公頃土地礙於六十二年訂頒農業發展條例與六十四年修正土地法「每
    宗耕地不得分割、不得移轉為共有」之規定，而不能請求移轉，但該土地仍由徐
    玉驥耕種，並繳納田賦，徐玉驥於七十三年三月十四日死亡後，則交由上訴人等
    人繼承耕種。2.被上訴人於八十二年六月八日辦理土地重劃時，將該五九一地號
    土地新編為上揭八個地號土地，分歸徐玉驥所有並實際分管分耕之其中○．五一
    二四公頃土地則編為上揭社柑段一二八一、一二八一之一、一二八二、一二八二
    之一地號等四筆土地，故上揭八筆地號土地實質上仍應屬徐玉騰與徐玉驥之繼承
    人（即上訴人等人）所共有。(四)、本件「分鬮書」之性質與效果與共有物協議分
    割相同：1.最高法院四十三年台上字第九五二號判例表示：「共有物之分割，依
    共有人協議之方法行之，民法第八百二十四條第一項定有明文。兩造間就系爭房
    屋與基地及其他共有物，既經協議以抽籤方法實行分割，揆諸上開條項之規定，
    即生分割之效力，不因上訴人未在鬮分證書加蓋名章而受影響。」。2.最高法院
    八十六年台上字第二二九○號民事判決表示：「台灣之家產自清朝以降即屬父祖
    子孫所構成家屬之公同共有，日本割據後，雖統治權更易，但社會制度並未立即
    改變，仍然維持家產制度。關於家產分柝，通常以鬮分方法為之，故通稱為鬮分
    ，鬮分在本質上與共有物分割相同，鬮分之效果，在於終止共有關係，使各繼承
    人就其應得部分成為單獨所有人。」3.故本件徐玉騰與徐玉驥於四十三年兄弟分
    家而書立之「分鬮書」，鬮分苗栗縣苑裡鎮○○段社苓小段五三七、五八七、五
    九一地號土地等家產，其性質即與協議分割共有土地相同，效果在於終止土地共
    有關係，應無疑義。(五)、不動產共有人協議分割後，辨理分割登記請求權之消滅
    時效完成，不動產之共有人仍得請求裁判分割：1.最高法院八十一年台上字第二
    六八八號判例表示：「各共有人得隨時請求分割共有物，為民法第八百二十三條
    第一項前段所明定，此項規定，旨在消滅物之共有狀態，以利融通與增進經濟效
    益。不動產共有人協議分割後，其辦理分割登記請求權之消滅時效完成，共有人
    中有為消滅時效完成之抗辯而拒絕給付者，該協議分割之契約既無從請求履行，
    協議分割之目的無由達成，於此情形，若不許裁判分割，則該不動產共有之狀態
    將永無消滅之可能，揆諸分割共有物之立法精神，自應認為得請求裁判分割。」
    2.本件徐玉騰與徐玉驥書立「分鬮書」分家，其性質、效果既與共有物分割協議
    相同，則徐玉驥或其繼承人即上訴人七人請求徐玉騰履行分割協議移轉土地所有
    權登記義務之請求權時效不論係自四十三年起算或自五十二年繳清承領地價而可
    移轉時起算，致消滅時效完成，然依上開判例，上訴人等人仍可請求分割，為此
    訴請為撤銷訴願決定及原處分之判決。
二、被上訴人則以：上訴人等人於九十一年一月三日向被上訴人請求依據土地法第三
    十四條之一第六項規定，辦理苗栗縣苑裡鎮○○段一二二六之一地號等八筆土地
    調處共有物分割，經被上訴人查核土地登記簿謄本，被上訴人申請之八筆土地係
    登記為徐玉騰一人單獨所有，而非與上訴人等人共有之土地。按土地法第三十四
    條之一第六項規定：「依法得分割之共有土地或建築改良物，共有人不能自行協
    議分割者，任何共有人得申請該管直轄市、縣（市）地政機關調處。不服調處者
    ，應於接到調處通知後十五日內向司法機關訴請處理，屆期不起訴者，依原調處
    結果辦理之。」，另不動產糾紛調處作業規定第二點：「申請調處如有下列情形
    之一者，直轄市、縣（市）政府應不予受理：(一)非屬不動產糾紛事件者。．．．
    」。上訴人等人並非前開土地之所有人，被上訴人遂以九十一年一月十四日府地
    籍字第九一○○○○四六四一號函否准所請，自無不合等語，作為抗辯。
三、原審斟酌全辯論意旨及調查證據之結果，以：按「依法得分割之共有土地或建築
    改良物，共有人不能自行協議分割者，任何共有人得聲請該管直轄市、縣（市）
    地政機關調處。不服調處者，應於接到調處通知後十五日內向司法機關訴請處理
    ，屆期不起訴者，依原調處結果辦理之。」土地法第三十四條之一第六項定有明
    文。又「申請調處如有下列情事之一者，直轄市、縣（市）政府應不予受理：（
    一）非屬不動產糾紛事件者。．．．前項第一款不動產糾紛包括土地法第三十四
    條之一第六項、第四十六條之二、第五十九條第二項、第一百零一條、第一百二
    十二條及土地登記規則第一百十四條等不動產糾紛案件。．．．」不動產糾紛調
    處作業規定第二點亦有明定。本件上訴人向被上訴人請求調處分割坐落苗栗縣苑
    裡鎮○○段一二八一、一二八一之一、一二八二、一二八二之一、一二二六之一
    、一二九○、一二九一、一三八八地號等八筆土地，遭被上訴人否准，上訴人不
    服，提起訴願亦遭決定駁回，遂提起行政訴訟。經查依前揭土地法第三十四條之
    一第六項之規定，自以依土地登記簿所載屬共有土地，且共有人對土地之應有部
    分無爭執，僅因對於分割之方法或位置無法達成協議，始得向直轄市、縣（市）
    地政機關申請調處。至若當事人因原承領土地之分管及鬮分而涉及所有權之私權
    爭執，自應訴請司法機關裁判，而非行政機關得以調處解決。本件上訴人申請調
    處分割之前述八筆土地，均登記為徐玉騰單獨所有，此有土地登記簿騰本在卷足
    稽，則被上訴人以上開土地均非共有土地而駁回上訴人調處之申請自無不合。另
    土地法第三十四條之二規定：「直轄市或縣（市）地政機關為處理本法不動產之
    糾紛，應設不動產糾紛調處委員會，聘請地政、營建、法律及地方公正人士為調
    處委員；其設置、申請調處之要件、程序、期限、調處費用及其他應遵循事項之
    辦法，由中央地政機關定之」；不動產糾紛調處作業規定第一點：「不動產糾紛
    之調處，應由當事人向土地所在地直轄市、縣（市）政府提出申請書為之．．．
    」、第三點：「直轄市、縣（市）政府接受申請後，應訂定調處時間，通知當事
    人到場進行調處，．．．。前項調處，應自接受申請之日起三十日內辦理調處，
    必要時得視實際需要情形予以延長」、第四點：「調處時，由當事人試行協議，
    協議成立者，以其協議為調處結果，並作成書面紀錄，．．．」、第五點：「調
    處未達成協議或當事人任何一方經二次通知不到場者，調處委員會應依申請案所
    附證件及當事人陳述意見，予以裁定，作為調處結果。．．．」之規定；內政部
    民國九十年五月十四日台內地字第九○○六七八七號函釋：「．．．不動產糾紛
    調處委員會調處有關土地法不動產糾紛案件，自應包含共有物分割案件」。均僅
    係就不動產糾紛調處委員會之設置及其調處程序、範圍所為之規定，上訴人據此
    主張其有權就非共有土地申請被上訴人調處亦屬無稽，因而為上訴人敗訴之判決
    。
四、本院核原判決依上開規定及說明，尚無違誤。上訴意旨仍執陳詞並引用最高法院
    民事判例及民庭總會決議指摘原判決有不適用法規或適用不當及理由不備或理由
    矛盾之違背法令，聲明廢棄改判決。惟按本院職司行政訴訟，僅對本院判例及全
    院庭長法官會議決議有遵循之義務，對最高法院民事判例及民庭總會決議依法並
    無遵循之必要。本件系爭土地依土地登記簿記載既僅登記為訴外人徐玉騰單獨所
    有，原判決以其不符土地法第三十四條之一第六項「依法得分割的共有土地」之
    要件而否准調處之申請，難謂有判決不適用法規或適用不當之違背法令。次查：
    被上訴人認定系爭土地非共有土地，乃係依據系爭土地土地登記簿土地所有權之
    記載所為物權效力之認定，而上訴人所提出之「分管及鬮分書」僅係債權契約，
    僅有債之效力。且上開分管及鬮分書之當事人為上訴人之被繼承人徐玉驥，在上
    訴人之被繼承人之全體繼承人依法訴請履行該分管鬮分契約而為所有權移轉登記
    以前，本難認定上訴人等為系爭土地之共有人，原判決乃認定上訴人請求履行分
    管鬮分契約以達分割系爭土地之效果為私權爭執，亦難謂有判決不備理由或理由
    矛盾之違背法令，參諸上訴意旨一再引用最高法院民事判例及民庭總會決議之意
    旨以觀，尤足以證明原判決認定本件為私權爭執，應循民事訴訟解決之論點尚非
    無據。上訴意旨無非上訴人持其主觀法律見解之歧異，斤斤指摘，核無足取。從
    而本件上訴意旨難謂為有理由，應予駁回。
據上論結，本件上訴為無理由，爰依行政訴訟法第二百五十五條第一項、第九十八條
第三項前段，判決如主文。
中    華    民    國    九十二      年      十二      月     十一       日
                    最 高 行 政 法 院  第 二 庭
                                審 判 長 法  官      陳  石  獅
                                         法  官      吳  錦  龍
                                         法  官      劉  鑫  楨
                                         法  官      高  啟  燦
                                         法  官      黃  合  文
右  正  本  證  明  與  原  本  無  異
                                         法院書記官  張  雅  琴
中    華    民    國    九十二      年      十二      月      十九      日


司法院資訊處製作；財團法人民間司法改革基金會備份。
